【裁判字號】    94,易,1662
【裁判日期】    950315
【裁判案由】    違反動產擔保交易法
【裁判全文】
臺灣高雄地方法院刑事判決              94年度易字第1662號
公  訴  人  臺灣高雄地方法院檢察署檢察官
被      告  丁○○
上列被告因違反動產擔保交易法案件，經檢察官聲請簡易判決處
刑（92年度偵字第773 號），本院認不宜以簡易判決處刑，改依
通常程序審理，判決如下：
    主  文
丁○○無罪。
    理  由
一、公訴意旨略以：被告丁○○於民國90年9 月11日，提供其所
    有之車牌號碼ZB-1188 號自小客車，以動產擔保交易法動產
    抵押之方式，向國泰商業銀行股份有限公司高雄分行（原匯
    通商業銀行股份有限公司高雄分行--以下視文句與說明須要
    ，簡稱匯通銀行或國泰銀行）設定動產抵押貸款新台幣（下
    同）160 萬元，為動產擔保交易之債務人。約定分24期按月
    攤還本息，標的物存放地點為高雄市苓雅區○○○路140 巷
    26 弄5號，在貸款未付清之前，標的物不得任意遷移或為其
    他處分。詎被告貸得款項後，自90年12月11日起竟拒不付款
    ，復意圖為自己不法之利益，將該標的物遷移逃匿不知去向
    ，致抵押權人追索無著受有損害，因認被告涉有動產擔保交
    易法第38條之罪嫌。
二、按犯罪事實應依證據認定之，無證據不得認定犯罪事實；不
    能證明被告犯罪者，應諭知無罪之判決，刑事訴訟法第154
    條第2 項、第301 條第1 項前段分別定有明文。申言之，認
    定不利於被告之事實須依積極證據，苟積極證據不足為不利
    於被告事實之認定時，即應為有利於被告之認定；又認定犯
    罪事實所憑之證據，雖不以直接證據為限，間接證據亦包括
    在內；然而無論直接或間接證據，其為訴訟上之證明，須於
    通常一般之人均不致有所懷疑，而得確信其為真實之程度者
    ，始得據為有罪之認定，最高法院30年臺上字第816 號、76
    年臺上字第4986號判例意旨均可供參照。再者，動產擔保交
    易法第38條犯罪之成立，除為動產擔保交易之債務人有將標
    的物遷移、出賣、出質、移轉、抵押或其他處分之行為外，
    尚須其主觀上有不法利益之意圖始足構成，此觀該法第38條
    之規定即明。
三、檢察官認被告丁○○涉有上開罪嫌，係以：告訴人國泰銀行
    之告訴代理人於偵查中之指訴；動產擔保交易登記證明書、
    車輛動產抵押契約書、富甲當舖當票影本、高雄市政府當舖
    業許可證影本、高雄市政府營利事業登記證影本各1 份為其
    論斷之依據。被告於本院審理中雖承認有將以其名義登記、
    牌照號碼ZB-1188 號自小客車設定動產擔保，而向國泰銀行
    貸款等情，惟堅決否認有何違反動產擔保交易法之犯行，辯
    稱：該車輛是富甲當舖的老闆丙○○牽去的，我沒有欠他錢
    ，我不知道他何以牽走我的車子，後來是匯通銀行通知我車
    子是被富甲當舖的人牽走的，富甲當舖是我哥哥的債權人，
    因為我的車子停放在我哥哥公司那裡，所以富甲當舖就把車
    子牽走，後來我有到富甲當鋪簽1 張當票，是因為他們說要
    去與國泰銀行和解，要我簽的等語。經查：
（一）牌照號碼ZB-1188 號自小客車以被告為登記名義人，並於
      90年9 月11日向匯通銀行設定動產抵押，貸款160 萬元等
      情，有高雄市監理處動產擔保交易登記證明書、車輛動產
      抵押契約書各1 份附卷可憑，並有告訴代理人甲○○陳述
      明確，是被告此部分供述可認定為真實。
（二）本件系爭車輛雖以被告名義向匯通銀行設定抵押申辦貸款
      事宜，但該車實際上為被告之兄戊○○所經營之「花與綠
      國際股份有限公司」（下稱花與綠公司）出資購買，並且
      大部分係由戊○○使用等情，業經證人戊○○到庭具結證
      述明確，與證人丙○○到庭證稱：被告兄弟到當舖典當前
      ，即有看過該車輛，該車是由戊○○在開等語相符（見本
      院卷第63頁）。又該車設定動產抵押而向匯通銀行借款，
      係因花與綠公司資金運用不足，而應償還之貸款本息亦由
      花與綠公司負責按期償還等情，亦經戊○○證述在卷（見
      本院卷第80、81頁），則被告是否實際使用該車之人，且
      貸款所得金額是否由被告使用，及有無支付銀行本息等情
      事，即有合理之懷疑。
（三）證人丙○○雖陳稱「被告的哥哥之前跟我們當舖就有借貸
      行為，94年8 月2 日被告與他哥哥就開此部車子來當舖借
      錢」等語（見本院卷第62頁），並於本院審理時提出被告
      書立之當票1 紙（見本院卷第69頁），其上有被告簽名，
      並記載將上開車輛以200 萬元之代價典當與富甲當鋪，此
      當票並經檢察官聲請引用為本案證據，被告雖對該當票係
      由其簽名當庭表示無意見，然辯稱：該當票係因富甲當鋪
      說要與銀行和解，這樣比較好談，車子早在90年間就被富
      甲當鋪的人牽走了等語。戊○○亦證稱：該車輛係我之前
      向富甲當舖借錢，因為利息延期交付，當舖的人於91年初
      來找我，他們看到這輛車子，就說要先保管，等我還錢再
      交還車子給我，後來我還錢後與當舖和解，我向他們要車
      ，他們說車子放在他們那裡，車子花了幾十萬元，要我再
      清償此筆費用，才要把車子還我，當時當舖人員是到公司
      （高雄市○○區○○路420 號）找我時，他們看到該車牽
      走的等語（見本院卷第82、83頁），並提出與富甲當鋪簽
      訂之和解契約書1 紙為其憑據（附於本院卷第91頁），此
      與被告上開辯解互核大致相符，惟與丙○○所述即有明顯
      相左，應探究其中虛實。
（四）查上開和解契約書係於94年6 月9 日所簽訂，內容第一項
      記載「甲方（戊○○）應給付新台幣465 萬元予乙方（歐
      家禎）」、第三項記載「上開金額乙方先前已收受甲方
      165 萬元，簽訂本和解契約之日，再當場收訖甲方以臺灣
      銀行為發票人，發票日期94年6 月9 日，支票號碼
      BE0000000 ，面額300 萬元之支票1 紙無訛」、附註記載
      「乙方同意以尤怡惠（富甲當鋪負責人）為支票受款人」
      。由此可知戊○○於94年6 月9 日之前即已積欠富甲當鋪
      一定之債務，其上開有關證述與被告此部分辯解即有相當
      之憑信。再者，該和解書係有關戊○○與富甲當鋪「債權
      債務關係」之和解，惟就雙方發生種債權債務關係？何時
      所發生之債權債務關係？等重要和解事項，均未加以記載
      ，僅概括泛稱，一語帶過，不免有債權債務不明之疑慮，
      似非一般交易常態。且戊○○既僅有能力支付富甲當鋪
      165 萬元之現金，其他高達300 萬元之債務卻僅能以支票
      間接給付，則其是否有能力於短期內使該支票兌現，亦有
      疑義。而富甲當鋪既以經營當鋪為業，必有財物質當，始
      符其營業目的與經營法則，是其有高達300 萬元之債權，
      若無任何擔保抵押品，應無可能將300 萬元之債權，輕易
      以支票1 紙與戊○○達成和解，故被告及戊○○均陳稱該
      車輛目前尚在富甲當鋪，先前已被當鋪人員牽走，自有高
      度可能。再查，本件車輛貸款自90年12月11日起即已無力
      對國泰銀行攤還本息，若被告有意規避銀行行使抵押權，
      而將該車典當圖利，當及時為之，應不至於近4 年後才將
      該車出質。且該車既以已196 萬餘元設定動產抵押，丙○○亦自陳於典當前曾查詢該車有設定動產擔保，而被告與
      戊○○資力又呈拮据狀態，則如何在此前提情況下，尚能
      典當高達200 萬元之款項，顯有悖於常理。準此以言，被
      告辯稱當天係富甲當鋪說要與銀行談和解，簽當票才比較
      好談等語，應有相當採信餘地。至丙○○雖陳稱「被告的
      哥哥之前跟我們當舖就有借貸行為，94年8 月2 日被告與
      他哥哥就開此部車子來當舖借錢」等語（見本院卷第62
      頁），然其實際上並無向國泰銀行商談和解事宜，亦經告
      訴代理人甲○○證述在卷（本院卷第87頁），故富甲當鋪
      為免自毀承諾，傷害信譽，或基於藉由該當票保有該車輛
      之利益考量，容或有隱匿、掩飾之虞，其證言尚難為本院
      所採信。
（五）至被告陳稱系爭車輛被當鋪人員牽走一情，係91年間先由
      銀行一名女性承辦人員告知，然證人甲○○則證稱：銀行
      人員並無告知我本件系爭車輛在當舖，我們公司也沒有女
      性的經辦人員等語，即有歧異。惟查國泰銀行前身為匯通
      銀行，91年6 月4 日始為公司名稱之變更登記，有附於91
      年度發查字第1038號偵查卷第5 頁之「股份有限公司變更
      登記表」1 紙足證，且本件係向匯通銀行辦理抵押貸款，
      當時承辦人員為「王士芳」，印鑑核對人為「蕭淑華」，
      此觀卷附車輛動產抵押契約書之記載即明，當時之承辦人
      員，即有可能為女性人員，至少並非甲○○，應屬無疑，
      故其上開證述亦不足為被告不利之認定。另被告陳稱該車
      在90年間遺失，並有到派出所備案，事後才知道該車在富
      甲當舖等語，此經本院院函詢苓雅分局當時報案紀錄，固
      查無被告所陳情事，然被告既僅稱「備案」，是否為正式
      報案而經警方人員製作報案紀錄，尚非無疑，故亦難執此
      遽認被告涉有本件犯行。
四、綜上所述，本件系爭車輛雖已遭遷移，然並無積極證據證明
    係被告所為，且該車輛平日非被告使用，辦理貸款所得款項
    ，又非歸被告所有運用，是該車目前雖在富甲當鋪，亦難認
    被告有何為自己不法利益之意圖，從而，本件被告犯罪應屬
    不能證明，揆諸上開法律規定及判例意旨，自應為被告無罪
    之諭知。
據上論斷，應依刑事訴訟法第301 條第1 項前段，判決如主文。
本案經檢察官乙○○到庭執行職務。
中    華    民    國    95    年    3     月    15    日
                  鳳山刑事第2 庭
                          審判長法  官  邱明弘
                                法  官  廖建瑜
                                法  官  李嘉益
以上正本證明與原本無異。
如不服本判決，應於收受送達後10日內向本院提出上訴書狀。
中    華    民    國    95    年    3     月    15    日
                                書記官  呂怜勳


司法院資訊處製作；財團法人民間司法改革基金會備份。
